ACORDAO-COMPLETO-2338372

ACÓRDÃO 2273/2019 ATA 6/2019 - PRIMEIRA CÂMARA

VISTOS, relatados e discutidos estes autos de tomada de contas especial, instaurada pela Fundação Nacional de Saúde (Funasa) , em desfavor de Valdivino Rocha Silva, exPrefeito do Município de Montes Altos/MA, em razão da omissão do dever de prestar contas dos recursos do Termo de Compromisso TC/PAC 0687/2011 (Siafi 671729) , tendo por objeto a construção de 111 módulos sanitários domiciliares,
ACORDAM os Ministros do Tribunal de Contas da União, reunidos em sessão da Primeira Câmara, ante as razões expostas pelo Relator, em:
9.1. julgar, com fundamento nos arts. 1º, inciso I, 16, inciso III, alínea “a”, 19 e 23, inciso III, da Lei 8.443/92, irregulares as contas de Valdivino Rocha Silva, condenando-o ao pagamento da quantia de R$ 250.000,00 (duzentos e cinquenta mil reais) , fixando-lhe o prazo de quinze dias, a contar da notificação, para que comprove, perante este Tribunal (art. 214, inciso III, alínea “a”, do Regimento Interno) , o recolhimento da dívida aos cofres da Fundação Nacional de Saúde (Funasa) , atualizada monetariamente e acrescida dos juros de mora, calculados a partir de 5/4/2012 até a data do efetivo recolhimento, na forma prevista na legislação em vigor;
9.2. aplicar ao responsável, com fundamento nos arts. 1º, inciso IX, 19 e 57 da Lei 8.443/1992, multa no valor de R$ 40.000,00 (quarenta mil reais) , fixando-lhe o prazo de quinze dias, a contar da notificação, para comprovar, perante este Tribunal, nos termos do art. 214, inciso III, alínea “a”, do RI/TCU, o recolhimento da referida quantia ao Tesouro Nacional, atualizada monetariamente desde a data do presente acórdão até a do efetivo recolhimento, se for paga após o vencimento, na forma da legislação em vigor;
9.3. autorizar, desde logo, nos termos do art. 28, inciso II, da Lei 8.443/1992, a cobrança judicial das dívidas, caso não atendidas as notificações; 
9.4. com fundamento no art. 12, inciso IV, da Lei 8.443/1992 c/c o § 7º, in fine, do Regimento Interno do TCU, remeter cópia dos elementos pertinentes à Procuradoria da República no Estado do Maranhão, para o ajuizamento das ações que considerar cabíveis; e
9.5. dar ciência desta deliberação ao responsável.

Tomada de contas especial instaurada pela Funasa em desfavor de ex Prefeito do Município de Montes Altos/MA (gestões 2009-2012 e 2013-2016), em razão da omissão do dever de prestar contas dos recursos repassados  por força de termo de compromisso que teve por objeto a construção de 111 módulos sanitários domiciliares.

Primeira Câmara

Município de Montes Altos/MA.

3. Responsável: Valdivino Rocha Silva (CPF: XXX.332.433-XX).

13.1. Ministros presentes: Walton Alencar Rodrigues (Presidente), Benjamin Zymler, Bruno Dantas e Vital do Rêgo.
13.2. Ministros-Substitutos presentes: Augusto Sherman Cavalcanti (Relator) e Weder de Oliveira.

VALDIVINO ROCHA SILVA

AUGUSTO SHERMAN

A Secex/SC, encarregada do saneamento destes autos, elaborou a instrução de mérito (peça 27) transcrita a seguir, a qual recebeu a aprovação dos dirigentes daquela unidade técnica.
“INTRODUÇÃO
1. Cuidam os autos de tomada de contas especial instaurada pela Fundação Nacional de Saúde (Funasa) , em desfavor do Sr. Valdivino Rocha Silva (CPF XXX.332.433-XX) , exPrefeito do Município de Montes Altos/MA (gestões 2009-2012 e 2013-2016) , em razão da omissão do dever de prestar contas dos recursos repassados ao referido município por força do Termo de Compromisso TC/PAC 0687/2011 (Siafi 671729) , que teve por objeto a construção de 111 módulos sanitários domiciliares. 
HISTÓRICO 
2. Em 30/12/2011, o Município de Montes Altos/MA, representado pelo então prefeito, o Sr. Valdivino Rocha Silva, firmou o Termo de Compromisso TC/PAC 0687/2011, aprovado formalmente pela Funasa na mesma data. Para a execução do objeto, definido como ‘execução da ação de Sistema de Esgotamento Sanitário - MSD’, foram previstos apenas recursos federais no montante de R$ 500.000,00, a serem transferidos em duas parcelas. A vigência foi inicialmente pactuada de 30/12/2011 até 30/12/2013 (peça 1, p. 10-16) .
3. A primeira parcela, no valor de R$ 250.000,00, foi transferida mediante a ordem bancária 2012OB802133, emitida em 5/4/2012 (peça 1, p. 48) . 
4. O ajuste vigeu no período de 30/12/2011 a 30/12/2014, conforme a cláusula terceira do termo de compromisso (peça 1, p. 10) , alterada por meio do primeiro termo aditivo de prorrogação de ofício (peça 1, p. 66) . 
5. A prestação de contas deveria ter sido apresentada no prazo de até trinta dias do término do ajuste, ou seja, até 29/1/2015, nos termos do art. 56 da Portaria Interministerial 127/2008.
6. Durante a vigência do ajuste, a Funasa realizou várias visitas técnicas ao município (em 16/8/2012, 27/11/2012, 28/2/2013, 26/11/2013 e 8/8/2014) , sempre reportando que as obras sequer chegaram a ser iniciadas (peça 1, p. 50, 52, 54, 62 e 68) . 
7. O prefeito responsável, ainda durante a vigência do termo de compromisso, foi notificado pela Funasa para que apresentasse justificativas para a inexecução do objeto ou devolvesse os recursos que haviam sido repassados, conforme os ofícios 473, de 15/4/2013 (peça 1, p. 56-57) ; 2912, de 5/12/2013 (peça 1, p. 64) , e 1265, de 22/8/2014 (peça 1, p. 72-73) . Porém nada fez. 
8. Vencida a vigência em 30/12/2014, a Funasa decidiu por não prorrogar o termo de compromisso e cancelar o saldo do respectivo empenho (peça 1, p. 75-82) .
9. Posteriormente, a Funasa encaminhou diversas notificações ao Sr. Valdivino Rocha Silva informando a necessidade de apresentar a prestação de contas finais dos recursos repassados. Em 11/8/2015, por meio da Notificação 445/2015/SOPRE/SECON/SUEST-MA/Funasa (peça 1, p. 85-86) ; em 23/10/2015, por meio da Notificação 567/2015/SOPRE/SECOV/SUEST-MA/Funasa (peça 1, p. 91-92) ; e, por fim, em 24/2/2016, por meio da Notificação 83/2016/SOPRE/SECOV/SUEST-MA/Funasa (peça 1, p. 95-96) . Contudo o responsável permaneceu silente.
10. Para a instauração da tomada de contas especial foi realizada nova visita ao município, em 30/5/2016, quando se constatou que, das 111 melhorias sanitárias domiciliares previstas, dez unidades estavam em execução, porém sem etapa útil concluída (peça 1, p. 106-107) . O Parecer Técnico Final, de 16/6/2016, concluiu que o objeto não foi executado e recomendou a glosa dos recursos repassados, no valor de R$ 250.000,00 (peça 1, p. 108) . No mesmo sentido foi a conclusão do Parecer Financeiro de 8/7/2016, registrando a omissão da prestação de contas (peça 1, p. 111-112) .
11. O Relatório de Tomada de Contas Especial (peça 1, p. 122-127) consignou a ausência de prestação de contas do termo de compromisso sob a responsabilidade do Sr. Valdivino Rocha Silva, e imputou-lhe a responsabilidade pelo dano correspondente à totalidade dos recursos repassados pela Funasa. 
12. A Controladoria-Geral da União (CGU) confirmou o entendimento do concedente pelo dever de ressarcimento ao erário e, neste sentido, foram expedidos o Relatório de Auditoria 44/2017, de 31/1/2017 (peça 1, p. 147-149) , o Certificado de Auditoria 44/2017, de 31/1/2017 (peça 1, 150) , e o Parecer do Dirigente do Órgão de Controle Interno 44/2017, de 31/1/2017 (peça 1, p. 151) . E o respectivo Pronunciamento Ministerial, de que trata o art. 52 da Lei 8.443/92, foi exarado em 24/3/2013 (peça 1, p. 152) .
13. No âmbito da fase externa da tomada de contas, esta unidade técnica apontou em instrução preliminar a omissão do prefeito de Montes Altos/MA no dever de prestar contas dos recursos repassados por meio do Termo de Compromisso PAC 0687/2011 e, por consequência, a não comprovação da boa e regular aplicação dos recursos federais repassados e não restituídos. Nesse sentido, foi proposta a citação do Sr. Valdivino Rocha Silva para possibilitar o contraditório quanto à não comprovação da boa e regular aplicação dos recursos federais recebidos, no valor de R$ 250.000,00 (desde 5/4/2012) , bem como a audiência em razão do descumprimento do dever de prestar as contas do ajuste (peça 2) .
14. Corroborando a proposta da unidade técnica, o titular da Secex, com fulcro em delegação de competência do ministro relator, encaminhou o Ofício 0715/2017-TCU/SecexSC, de 26/10/2017 (peça 5) , ao exPrefeito de Montes Altos/MA com vistas a possibilitar a defesa do responsável. Contudo o aviso de recebimento (AR) retornou sem o cumprimento da diligência (peça 6) .
15. Realizada nova pesquisa do endereço do responsável, verificou-se que o ofício fora encaminhado com a numeração do imóvel incorreta (peça 7) . Corrigido o erro, foi promovida nova citação e audiência do exprefeito por meio do Ofício 77/2018-TCU/SecexSC, de 9/2/2018 (peça 9) . Porém, novamente, o AR retornou sem a entrega do expediente ao destinatário (peça 10) .
16. Considerando que o AR retornou à origem informando que o destinatário estava ‘ausente’, foi proposto reencaminhar novo expediente para o mesmo endereço, conforme registrado na base de dados do CPF (peça 11) .
17. Em 7/3/2018, por meio do Ofício 0122/2018-TCU/SecexSC (peça 12) , foi realizada a citação/audiência do Sr. Valdivino Rocha Silva.
18. Em 6/4/2018, o responsável, por meio de sua procuradora (procuração à peça 18) , requereu cópia integral dos autos e a prorrogação de prazo para apresentar a defesa (peça 13) .
19. Posteriormente, foi realizada nova comunicação por meio do Ofício 418/2018-TCU/SecexSC, de 25/7/2018 (peça 19) , endereçado à procuradora do Sr. Valdivino Rocha Silva. Comprovante extraído do sítio eletrônico dos Correios confirma a entrega em 9/8/2018 (peça 25) , data a ser considerada tendo em vista que a data de entrega constante no AR à peça 21 encontra-se ilegível.
20. Em 21/8/2018, foi solicitada prorrogação do prazo para a apresentação da defesa (peça 22) . O pedido foi deferido e o prazo prorrogado por quinze dias a contar de 24/8/2018, nos termos do pronunciamento à peça 22.
21. E por fim, em 6/9/2018, as alegações de defesa foram apresentadas (peça 24) e os autos retornaram para a instrução de mérito.
EXAME TÉCNICO
Irregularidade
22. A irregularidade diz respeito à omissão do dever de prestar contas e, por consequência, a não comprovação da boa e regular aplicação dos recursos federais repassados a conta do Termo de Compromisso TC/PAC 0687/2011.
23. Nesse sentido, a irregularidade foi objeto de citação em decorrência do débito apurado e, também, de audiência em razão do descumprimento de mandamento constitucional que impõe a obrigatoriedade da prestação de contas da aplicação de recursos públicos. 
Alegações de defesa
24. Em sua defesa, o responsável alegou que a omissão da prestação de contas ocorreu em razão do ‘extravio da documentação do convênio junto à assessoria de contabilidade responsável à época’ (peça 24, p. 2) .
25. Informou ainda que iria providenciar a documentação pertinente à prestação de contas para juntar aos presentes autos (peça 24, p. 2) . 
Análise
26. Regularmente citado, o responsável apresentou justificativas que não lograram êxito em comprovar a boa e regular aplicação dos recursos do termo de compromisso, bem como não apresentou as justificativas pertinentes para afastar a irregularidade quanto à omissão do dever de prestar contas de recursos repassados ao município.
27. Alegar que os documentos do ajuste foram extraviados à época do ajuste não afasta a irregularidade da omissão na prestação de contas, pois o gestor dos recursos permaneceu inerte desde o final da vigência do termo, em 30/12/2014, mesmo após diversas notificações encaminhadas pela Funasa, conforme registrado no item 9 desta instrução. Portanto, resta evidente que o gestor tinha conhecimento da ilicitude de sua omissão e não se desincumbiu da obrigação nos prazos concedidos. 
28. Ademais, nos autos, restou comprovada a inexecução das obras na vigência do acordo. As visitas técnicas da Funasa (item 6 desta instrução) indicam que as obras sequer haviam sido iniciadas até 8/8/2014 (peça 1, p. 68) , e tais constatações foram objeto de notificações endereçadas ao prefeito em exercício à época (item 7 desta instrução) . Portanto, não se pode afastar a responsabilidade do Sr. Valdivino Rocha Silva. 
29. Ressalta-se que, embora afirmado pelo responsável, os documentos relativos à prestação de contas não foram juntados pela defesa, o que torna impossível a análise das contas dos recursos repassados ao Município de Montes Altos/MA no âmbito do Controle Externo. 
30. E considerando que recai sobre o Sr. Valdivino Rocha Silva a obrigação de demonstrar que os recursos federais recebidos foram utilizados na finalidade prevista, ao não cumprir com a obrigação de prestar contas, o gestor ignorou dever constitucional contido no parágrafo único do art. 70 da Constituição Federal, bem como deixou de comprovar a correta aplicação dos recursos.
31. Nessa hipótese, a configuração da irregularidade fundamenta-se na omissão no dever de prestar contas (art. 16, inciso III, alínea ‘a’, da Lei 8.443/1992) , cabendo imputação de débito além da aplicação da multa prevista no art. 57 da mesma lei.
32. Esse entendimento está amparado nos Acórdão 6921/2015-TCU-Primeira Câmara, rel. José Múcio Monteiro; 7.134/2015- TCU-1ª Câmara, rel. Benjamin Zymler; 10.624/2015-TCU-2ª Câmara, rel. Augusto Nardes; 10.668/2015-TCU-2ª Câmara, rel. Marcos Bemquerer e 10.671/2015-TCU-2ª Câmara, rel. Marcos Bemquerer. 
33. Impõe-se, portanto, o julgamento pela irregularidade das contas do Sr. Valdivino Rocha Silva, com imputação do débito correspondente aos valores totais repassados ao Município de Montes Altos/MA por meio do referido ajuste, assim como a imputação da multa prevista no art. 57 da Lei 8.443/1992. 
Análise da prescrição da pretensão punitiva
34. Por fim, com o intuito de verificar eventual ocorrência de prescrição punitiva no processo ora examinado, deve-se levar em conta o incidente de uniformização de jurisprudência presente no Acórdão 1441/2016-TCU-Plenário, o qual fixou o prazo prescricional em dez anos, contados da data da ocorrência da irregularidade. Ressalta-se que este prazo é o previsto no art. 205 do Código Civil.
35. A cláusula terceira do Termo de Compromisso TC/PAC 0687/2011 previa a apresentação da prestação de contas conforme a Lei 11.578/2007 e legislações correlatas (peça 1, p. 17) .
36. Ante a falta de definição de prazo para prestação de contas na legislação referida, adota-se o prazo de trinta dias contadoss do término da vigência do convênio ou do último pagamento efetuado, caso este ocorresse em data anterior ao encerramento da vigência, nos termos do art. 56 da Portaria Interministerial 127/2008.
37. Portanto, a contagem de eventual prazo prescricional inicia-se em 30/12/2014 (peça 1, p. 66) , data do encerramento da vigência do ajuste. Desta forma, a prescrição só ocorrerá em 30/12/2024. 
38. No entanto, o Sr. Valdivino Rocha Silva tomou conhecimento da citação desta Corte e se manifestou nos presentes autos em 6/4/2018 (peça 13) , não havendo desta forma o transcurso do prazo decenal para que se configure a prescrição da pretensão punitiva por parte deste Tribunal, sendo assim não há óbice para imposição de sanções ao responsável.
CONCLUSÃO
39. A Funasa encaminhou a presente tomada de contas especial concluindo pela glosa integral do valor da parcela repassada por meio do Termo de Compromisso TC/PAC 0687/2011 (Siafi 671729) , firmado entre tal órgão e o Município de Montes Altos/MA, em razão da omissão do Sr. Valdivino Rocha Silva quanto ao dever de prestar contas.
40. A partir dos elementos constantes dos autos, foi possível verificar que os recursos foram repassados na gestão do Sr. Valdivino Rocha Silva e que o prazo para o encaminhamento da prestação de contas à Funasa, de 29/1/2015, venceu no seu segundo mandato. 
41. Regularmente citado, o responsável não logrou êxito em desconstituir o débito ou afastar a irregularidade pela omissão do dever de prestar contas dos recursos repassados, motivos pelos quais se propõe julgar as contas irregulares, condenar em débito pelo valor integral repassado, atualizado na forma da lei, e aplicar a multa prevista no art. 57 da Lei 8.443/1992.
PROPOSTA DE ENCAMINHAMENTO
42. Diante do exposto, submetemos os autos à consideração superior, propondo ao Tribunal:
 a) com fundamento nos arts. 1º, inciso I, 16, inciso III, alíneas ‘a’ e ‘b’, da Lei 8.443/1992 c/c os arts. 19 e 23, inciso III, da mesma lei, e com arts. 1º, inciso I, 209, incisos I e II, 210 e 214, inciso III, do Regimento Interno, que sejam julgadas irregulares as contas do Sr. Valdivino Rocha Silva (CPF XXX.332.433-XX) , na condição de Prefeito Municipal de Montes Altos/MA à época dos fatos, e condená-lo ao pagamento da quantia a seguir especificada, com a fixação do prazo de quinze dias, a contar das notificações, para comprovarem, perante este Tribunal (art. 214, inciso III, alínea ‘a’, do Regimento Interno) , o recolhimento das dívidas aos cofres da Fundação Nacional de Saúde (Funasa) , atualizadas monetariamente e acrescidas dos juros de mora, calculados a partir das datas discriminadas, até a data dos recolhimentos, na forma prevista na legislação em vigor:
 
	VALOR ORIGINAL (R$) 
	DATA DA OCORRÊNCIA

	250.000,00
	5/4/2012

Valor atualizado até 23/10/2018, incluídos juros de mora: R$ 410.693,46 (peça 26) 
 b) aplicar ao Sr. Valdivino Rocha Silva (CPF XXX.332.433-XX) a multa prevista no art. 57 da Lei 8.443/1992 c/c o art. 267 do Regimento Interno, com a fixação do prazo de quinze dias, a contar da notificação, para comprovar, perante este Tribunal (art. 214, inciso III, alínea ‘a’, do Regimento Interno) , o recolhimento da dívida aos cofres do Tesouro Nacional, atualizada monetariamente desde a data do acórdão até a do efetivo recolhimento, se for paga após o vencimento, na forma da legislação em vigor;
 c) autorizar, desde logo, nos termos do art. 28, inciso II, da Lei 8.443/1992, a cobrança judicial das dívidas caso não atendidas as notificações;
 d) encaminhar cópia da deliberação ao Procurador-Chefe da Procuradoria da República no Maranhão, nos termos do § 3º do art. 16 da Lei 8.443/1992 c/c o § 7º do art. 209 do Regimento Interno do TCU, para adoção das medidas cabíveis, e comunicar-lhe, bem como à Funasa, que o relatório e o voto que a fundamentarem podem ser acessados por meio do endereço eletrônico www.tcu.gov.br/acordaos e que, caso haja interesse, o Tribunal pode enviar-lhes cópia desses documentos sem qualquer custo.”
2.	O Ministério Público junto ao TCU, representado pelo Subprocurador-Geral Paulo Soares Bugarin, manifesta-se, em parecer à peça 30, de acordo com a proposta da unidade técnica.
	É o relatório.

Joana Mara Gomes Pessoa (OAB/MA 8598).

Subprocurador-Geral Paulo Soares Bugarin.

Tomada de contas especial. Termo de compromisso. Omissão no dever de prestar contas. Citação. Rejeição das alegações de defesa. Contas irregulares. Débito. Multa.

TOMADA DE CONTAS ESPECIAL (TCE)

Trata-se de tomada de contas especial instaurada pela Fundação Nacional de Saúde (Funasa) , em desfavor de Valdivino Rocha Silva, exPrefeito do Município de Montes Altos/MA, em razão da omissão no dever de prestar contas dos recursos do Termo de Compromisso TC/PAC 0687/2011 (Siafi 671729) , tendo por objeto a construção de 111 módulos sanitários domiciliares.
2.	O referido ajuste previa repasse no valor de R$ 500.000,00, dos quais foram efetivamente repassados R$ 250.000,00. A sua vigência ocorreu no período de 30/12/2011 a 30/12/2014.
3.	A Funasa realizou visitas técnicas ao município em 16/8/2012, 27/11/2012, 28/2/2013, 26/11/2013 e 8/8/2014 (peça 1, p. 50, 52, 54, 62 e 68) , reportando, em todas elas, que as obras sequer chegaram a ser iniciadas. Por ocasião da instauração da tomada de contas especial foi realizada nova visita ao município, em 30/5/2016, quando se constatou que, das 111 melhorias sanitárias domiciliares previstas, dez unidades estavam em execução, porém sem alcançar etapa útil (peça 1, p. 106-107) .
4.	Não houve apresentação da prestação de contas da primeira parcela dos recursos, no valor de R$ 250.000,00. Ante o insucesso das notificações expedidas pela Funasa para que o responsável apresentasse justificativas para a inexecução do objeto ou devolvesse os recursos (peça 1, p. 56-57, 64, 72-73) , aquela fundação instaurou a presente tomada de contas especial, imputando débito no valor total repassado. Decidiu, ainda, não prorrogar o termo de compromisso e cancelar o saldo do respectivo empenho (peça 1, p. 75-82) .
5.	No âmbito deste Tribunal, o responsável foi citado (peça 19) em razão da não comprovação da boa e regular aplicação dos recursos em razão da omissão no dever de prestar contas. 
6.	A Secex/SC, encarregada do saneamento dos autos, propõe, por meio da instrução à peça 27, rejeitar as alegações de defesa apresentadas. Em consequência, propõe julgar irregulares as presentes contas, imputando ao responsável o débito no valor total repassado e a multa prevista no art. 57 da Lei 8.443/1992. O Ministério Público junto ao TCU avalizou essa proposta.
7.	Acolho o encaminhamento proposto pela Secex/SC, cuja análise adoto como parte das minhas razões de decidir.
8.	Uma vez que não foi apresentada a prestação de contas à Funasa ou ao Tribunal, por ocasião da resposta à citação, não há elementos nos autos capazes de demonstrar a regular aplicação dos recursos. A única justificativa apresentada nas alegações de defesa foi no sentido que a omissão da prestação de contas teria ocorrido em razão do extravio da documentação do convênio junto à assessoria de contabilidade responsável à época. Essa alegação não pode ser aceita por estar desacompanhada de qualquer comprovação. Ademais, as vistorias in loco realizadas pela Funasa apontaram que as obras não haviam sido iniciadas. Apesar de o gestor ter alegado que estaria providenciando essa prestação de contas, nada foi acostado aos autos desde então.
9.	Quanto aos dez módulos encontrados iniciados por ocasião da visita técnica realizada pela Funasa em 30/5/2016, não há como acolher qualquer despesa relativa aos mesmos, em razão de (1) inexistir prestação de contas; (2) tais obras terem sido realizadas após o fim da vigência do convênio; e (3) não terem serventia para a comunidade no estágio em que foram encontradas.
10.	Nos termos do art. 12, inciso IV, da Lei 8.443/1992 c/c o § 7º, in fine, do art. 209 do RI/TCU, entendo cabível o envio de cópia da deliberação proferida nestes autos à Procuradoria da República no Estado do Maranhão para o ajuizamento das ações que considere cabíveis.
	Ante o exposto, manifesto-me por que o Tribunal aprove o acórdão que ora submeto à apreciação deste Colegiado.
TCU, Sala das Sessões Ministro Luciano Brandão Alves de Souza, em 12 de março de 2019.
AUGUSTO SHERMAN CAVALCANTI 
Relator